【裁判字號】    89,訴,394
【裁判日期】    900112
【裁判案由】    偽造文書
【裁判全文】
臺灣彰化地方法院刑事判決                          八十九年度訴字第三九四號
    公  訴  人  臺灣彰化地方法院檢察署檢察官
    被      告  乙○○
右列被告因偽造文書案件，經檢察官提起公訴（八十九年度偵字第六八一號），本院
判決如左：
    主      文
乙○○無罪。
    理      由
一、公訴意旨略以：被告乙○○於民國八十八年十二月間，在彰化縣和美鎮○○路二
    七七巷五十二號住處內，為圖順利與被害人即前妻戊○（起訴書誤載為魏敏）完
    成離婚手續，竟未經被害人丁○○之同意而偽造其私人印章，並在被告與戊○之
    離婚協議書之證人欄內，以蓋用前揭印章於丁○○姓名下方之方式，偽造該離婚
    協議書，進而持以向戶政機關辦理離婚登記，足以生損害於戊○、丁○○及戶政
    機關管理之正確性，因認被告涉有刑法第二百十六條、第二百十條之行使偽造私
    文書罪嫌等語。
二、按犯罪事實應依證據認定之，無證據不得推定其犯罪事實，刑事訴訟法第一百五
    十四條定有明文。而刑事訴訟法上所謂認定犯罪事實之證據，係指足以認定被告
    確有犯罪行為之積極證據而言，該項證據自須適合於被告犯罪事實之認定，始得
    採為斷罪資料，最高法院二十九年上字第三一０五號著有判例。又認定犯罪事實
    所憑之證據，無論係直接證據或間接證據，其為訴訟上之證明，須於通常一般之
    人均不致有所懷疑，而得確信其為真實之程度者，始得據為有罪之認定，倘其證
    明尚未達到此一程度，而有合理之懷疑存在，復無其他調查途徑可尋，法院即應
    為無罪之判決，最高法院七十六年台上字第四九八六號判例足資參照。
三、公訴人認被告涉犯前揭行使偽造私文書罪嫌，無非係以被告主動前來向檢察官自
    首，並有證人戊○、丁○○所為證言及離婚協議書一紙在卷可憑，為其主要論據
    。訊據被告則堅決否認有何公訴人所指之犯行，辯稱：離婚協議書上之丁○○印
    章並非由伊偽造，而係丁○○自己所有並親自蓋用，又伊因事後想與戊○復合，
    經和美鎮調解委員會成立和解後，向戶政機關洽詢結果，仍無法立即回復夫妻關
    係，為避免等待時間過長及戊○可能遭到遣返等因素考量，才以伊偽造證人丁○
○印章並偽造印文之說詞，向檢察官表明自首犯罪，以圖取得法院確定判決，認
    定先前所為離婚無效，而達其直接回復夫妻關係之目的，實則當初離婚均係出於
    二人之真意，且經證人丁○○之同意蓋章，並無偽造文書之不法情事等語。
四、經查：
（一）證人丁○○確於被告與戊○之離婚協議書上蓋用自己所有之私章等情，業據證
      人丁○○於本院訊問時證述明確，並有其當庭以該枚私章蓋用之印文一份存卷
      可參。經本院以肉眼及印文對角折線比對結果，該枚印章所蓋取之印文顯與離
      婚協書上之「丁○○」印文相互吻合，當非被告所自行盜刻偽造。另參諸證人
      丁○○所陳被告與前妻戊○係因年紀相差太大等因素而離婚，此不惟與被告庭
      訊時所言相符，復與證人即彰化縣和美鎮調解委員會委員甲○○於調解該二人
      回復夫妻關係時所見聞之情形亦相合致，以其對於被告與戊○二人離婚事由之
      瞭解，證人丁○○於本院訊問時證稱確實知悉該二人離婚之意思後始行蓋印等
      語，應非子虛，堪可憑採。至證人丁○○前於偵訊時空言否認該印章為其所蓋
      ，相較其後該證人於本院所為之前揭具有其他證據相佐之證言，其可憑信性自
      較薄弱，且與其後所述迥然有異，尚不足以據為認定被告涉犯偽造文書罪行之
      依憑。
（二）又被告與前妻戊○於八十九年一月十二日在彰化縣和美鎮調解委員會就雙方再
      度辦理結婚事宜達成和解，並前往和美鎮戶政事務所申請結婚登記遭到拒絕乙
      節，有雙方簽立之和解書一紙附卷可稽，復經證人即和美鎮戶政事務所主任己
      ○○及調解委員甲○○於本院審理時證述綦詳。而該次婚姻和解之請求係被告
      主動提出，且依和解條件觀之，均為被告須負擔一定之移轉財產、供應熱水等
      作為義務，足見被告當時欲與戊○恢復夫妻關係之情形甚為急切，然徵之該二
      位證人所述內容，並無一語提及被告偽造他人印章、印文於離婚協議書上一事
      。倘被告確有前揭偽造文書之情事，基於亟欲恢復其與戊○婚姻關係之主觀心
      態，應會告知該二位證人關於離婚協議書上證人丁○○蓋印不實之瑕疵事由，
      以謀迅速救濟之道，殊無在和解過程中對此有利達成回復婚姻目的之事項未加
      置詞，反於聽聞證人己○○稱須待法院確定判決始得撤銷離婚登記後，旋於翌
      日（即八十九年一月十三日）向檢察官自首偽造他人印文於離婚協議書之理。
      足認被告辯稱係為避免時日久延以儘速恢復二人婚姻關係，始會以不實之事項
      向檢察官自首犯罪等情，應與實情相符，自屬可採。
（三）另就社會常情觀之，被告及戊○就離婚一事既已達成合意，並均同意在離婚協
      議書上蓋章，按理欲找尋願在協議書上蓋章之證人實非難事，且證人丁○○又
      為被告之朋友，該離婚事由又無不可告人之特殊情形，被告自無甘冒觸犯刑事
      處罰之危險，刻意隱瞞離婚事實而偽造他人印章、印文之必要。是證人丁○○
      於離婚協議書上之之印文，及其資以蓋用之印章，應非出於被告偽造，當可認
      定。而證人戊○先後於偵查及本院訊問時，僅稱伊於離婚協議書上蓋印時，其
      他證人之蓋印均已完備，並未直接敘及被告盜刻印章、偽造印文等情節，顯不
      足以作為認定被告確有實施偽造文書犯行之證據；又證人戊○其餘所述之離婚
      原因及與被告平日相處狀況，並提出關於子女監護權歸屬之對話錄音帶及譯文
      供核，及證人丙○○○證述之被告與戊○二人離婚後狀況，均與本案偽造文書
      之犯行無直接關連，亦無從遽以推認被告犯罪，併予指明。
    綜上所陳，被告辯稱離婚協議書上「丁○○」之印章、印文非其所偽造等語，顯
    非無據，應可採信。此外，復查無其他積極證據足認被告確有公訴人所指之偽造
    文書犯行，不能證明其犯罪，揆諸首揭法條及判例意旨，應諭知無罪之判決。
五、至證人丁○○於八十九年一月二十八日在台灣彰化地方法院檢察署第五偵查庭接
    受檢察官訊問時，結證稱並未授權被告乙○○刻印及蓋章乙節，是否另涉刑法第
    一百六十八條偽證罪嫌，應俟本案確定後，移由該署另行分案偵辦，附此敘明。
據上論斷，依刑事訴訟法第三百零一條第一項，判決如主文。
本案經檢察官王怡仁到庭執行職務。
中      華      民      國      九十      年      一      月    十二    日
                                臺灣彰化地方法院刑事第二庭
                                    法    官
右正本證明與原本無異。
如不服本判決，應於判決送達後十日內向本院提出上訴狀( 須附繕本 )。
                                    法院書記官
中      華      民      國    九十      年      一      月      七      日


司法院資訊處製作；財團法人民間司法改革基金會備份。
